---
title: "Modelli lineari"
subtitle: "Dispensa del corso"
author: "Margherita Calderan"
date: last-modified
date-format: "D MMMM YYYY"
number-sections: true
---

::: {.callout-tip icon=false title="📌 Come usare questa dispensa"}
Questo documento raccoglie tutto il materiale della lezione (circa 7 ore) e va letto
con **R aperto accanto**: il modo migliore per imparare è eseguire il codice man mano
che lo incontrate, modificarlo e osservare che cosa cambia.

Lungo il percorso troverete degli **esercizi** (riquadri azzurri ✏️): provate a
risolverli da soli prima di aprire la soluzione (riquadri verdi, chiusi di default).

Prima di iniziare:

1. installate i pacchetti necessari:
   `install.packages(c("ggplot2", "sjPlot", "effects", "performance", "MuMIn"))`
2. scaricate il file [kidiq.csv](dati/kidiq.csv) e salvatelo in una cartella `dati`
   dentro la vostra cartella di lavoro.
:::

# Il modello lineare

Un **modello lineare** è un modello statistico della forma

$$
Y = X\beta + \epsilon
$$

dove $Y$ è la **variabile risposta** (o variabile dipendente), $X$ è un insieme di
**predittori** (o variabili indipendenti) e $\epsilon$ è la **componente d'errore**,
cioè la parte di $Y$ che il modello non spiega.

Con $\beta$ indichiamo i **coefficienti di regressione**: lo scopo del modello è
proprio stimare questi parametri a partire dai dati osservati.

Questi modelli si chiamano *lineari* perché la relazione ipotizzata tra i predittori
e la variabile dipendente è assunta essere lineare: ogni predittore contribuisce alla
previsione di $Y$ in modo additivo, moltiplicato per il proprio coefficiente.

I predittori possono essere **quantitativi** (es. età, QI) oppure **categoriali**
(es. genere, gruppo sperimentale): vedremo che il modello lineare li gestisce
entrambi, ed è proprio questa flessibilità a renderlo lo strumento di base
dell'analisi dei dati in psicologia e non solo.

## Le assunzioni del modello di regressione {#sec-assunzioni}

Perché le stime e le inferenze del modello siano valide, il modello di regressione
si fonda su alcune assunzioni:

**1. Indipendenza tra $X$ ed errore.** La variabile $X$ e l'errore sono
indipendenti nella popolazione: i predittori non contengono informazione
sull'errore.

**2. Indipendenza degli errori.** Ogni coppia di errori $\epsilon_i$ e
$\epsilon_j$ è indipendente, per $i \neq j$: l'errore di un'osservazione non dice
nulla sull'errore di un'altra (questa assunzione cade, ad esempio, con misure
ripetute sugli stessi soggetti).

**3. Linearità.** Il valore atteso dell'errore, dato il valore di $X$, è zero:
$E(\epsilon_i) = E(\epsilon\,|\,x_i) = 0$. In altre parole, la relazione tra $X$ e
$Y$ è davvero una retta: il modello non sbaglia *sistematicamente* in nessuna zona
di $X$.

**4. Omoschedasticità (varianza costante).** La varianza degli errori è la stessa
per qualunque valore di $X$: $V(\epsilon\,|\,x_i) = \sigma^2$.

**5. Normalità.** Gli errori si distribuiscono normalmente:
$\epsilon_i \sim \mathcal{N}(0, \sigma^2)$.

::: {.callout-note}
Le assunzioni riguardano **gli errori**, non la variabile $Y$ di per sé: non serve
che $Y$ sia normale, serve che lo siano i residui del modello. Torneremo su questo
punto nella @sec-adattamento, quando impareremo a *verificare* queste assunzioni
con la diagnostica grafica.
:::

# La regressione lineare semplice

Un modello con **un solo predittore** $X$ e una variabile dipendente $Y$
quantitativa si chiama **regressione lineare semplice**.

## Un solo predittore: quantitativo o categoriale

Con un solo predittore, la formulazione del modello cambia a seconda del tipo di
variabile:

**1. Se $X$ è continua/quantitativa:**

$$
Y = \beta_0 + \beta_1 X + \epsilon
$$

dove $\beta_0$ è l'**intercetta** (il valore atteso di $Y$ quando $X = 0$) e
$\beta_1$ è la **pendenza** (di quanto cambia, in media, $Y$ quando $X$ aumenta di
una unità).

**2. Se $X$ è categoriale con $k$ categorie:**

$$
Y = \beta_0 + \sum_{j=1}^{k-1} \beta_j D_j + \epsilon
$$

dove le $D_j$ sono **variabili dummy** che assumono solo i valori 0 e 1.

Per esempio, con $k = 2$ categorie serve una sola dummy:

$$
Y = \beta_0 + \beta_1 D_1 + \epsilon
$$

mentre con $k = 3$ categorie ne servono due:

$$
Y = \beta_0 + \beta_1 D_1 + \beta_2 D_2 + \epsilon
$$

Per fortuna **non dobbiamo occuparci noi della ricodifica**: R la fa
automaticamente quando il predittore è un `factor`. Quello che dobbiamo capire bene
è il *significato* della ricodifica, per poter interpretare correttamente i
parametri stimati: la categoria di riferimento (quella con tutte le dummy a 0)
finisce nell'intercetta, e ciascun $\beta_j$ esprime la differenza tra la categoria
$j$ e quella di riferimento.

## I dati: `kidiq` {#sec-dati}

In tutta la dispensa useremo un dataset classico (Gelman & Hill), che contiene le
seguenti variabili relative a un campione di bambini di 3–4 anni:

- `kid_score`: punteggio del bambino in un test cognitivo;
- `mom_hs`: istruzione della madre (1 = diplomata, 0 = non diplomata);
- `mom_iq`: QI della madre;
- `mom_work`: condizione lavorativa della madre nei primi anni di vita del bambino (4 categorie);
- `mom_age`: età della madre.

Carichiamo i dati e sistemiamo le variabili categoriali, che nel file sono
codificate come numeri:

```{r}
#| label: carica-dati
kidiq <- read.csv("dati/kidiq.csv")
kidiq$mom_hs   <- factor(kidiq$mom_hs)
kidiq$mom_work <- factor(kidiq$mom_work)

str(kidiq)
```

```{r}
#| label: head-dati
head(kidiq)
```

Abbiamo 434 osservazioni e 5 variabili. Notate che `mom_hs` e `mom_work` ora sono
`factor`: è così che R sa che deve trattarle come categoriali (e costruire le dummy
al posto nostro).

::: {.callout-note icon=false title="✏️ Esercizio 1 — Esplorare i dati"}
Prima di stimare qualsiasi modello, è buona pratica guardare i dati. Con i comandi
di base di R:

a. quante madri sono diplomate e quante no?
b. calcolate media e deviazione standard di `kid_score`;
c. disegnate l'istogramma di `kid_score`: la distribuzione vi sembra simmetrica?
:::

::: {.callout-tip collapse="true" title="Soluzione — Esercizio 1"}
```{r}
#| label: sol-es1
table(kidiq$mom_hs)

mean(kidiq$kid_score)
sd(kidiq$kid_score)

hist(kidiq$kid_score, main = "", xlab = "Punteggio del bambino")
```

Le madri diplomate sono 341, le non diplomate 93. Il punteggio medio dei bambini è
circa 87, con deviazione standard di circa 20 punti. L'istogramma mostra una
distribuzione leggermente asimmetrica a sinistra (qualche punteggio molto basso),
ma nulla di drammatico. Ricordate comunque che le assunzioni del modello riguardano
i **residui**, non la distribuzione di $Y$.
:::

## Un predittore numerico {#sec-numerico}

Vogliamo valutare se il **QI della madre** è predittivo del punteggio del bambino.
Stimiamo il modello con la funzione `lm()` (*linear model*), la cui sintassi è
`lm(risposta ~ predittore, data = dati)`:

```{r}
#| label: m1-scatter
m1 <- lm(kid_score ~ mom_iq, data = kidiq)

plot(kid_score ~ mom_iq, data = kidiq,
     xlab = "QI della madre", ylab = "Punteggio del bambino")
abline(m1, col = "red", lwd = 2)
```

I coefficienti stimati sono:

```{r}
#| label: m1-coef
coef(m1)
```

L'equazione di regressione è dunque

$$
\hat{Y} = 25.8 + 0.61 X
$$

dove il "cappello" su $Y$ indica che si tratta dei valori *previsti* dal modello.
Come si leggono i coefficienti?

- $\beta_1 = 0.61$: per ogni punto di QI in più della madre, il punteggio atteso
  del bambino aumenta in media di 0.61 punti;
- $\beta_0 = 25.8$: è il punteggio atteso di un bambino la cui madre ha QI pari a
  zero. Un valore privo di senso! L'intercetta serve al modello, ma non sempre ha
  un'interpretazione sostantiva: per renderla interpretabile si può *centrare* il
  predittore (es. `mom_iq - 100`), così l'intercetta diventa il punteggio atteso
  per una madre con QI = 100.

## La valutazione delle stime: `summary()` {#sec-summary}

La funzione `summary()` restituisce il quadro completo del modello:

```{r}
#| label: m1-summary
summary(m1)
```

Leggiamo l'output pezzo per pezzo:

- **`Residuals`**: la distribuzione dei residui (osservato − previsto). Se il
  modello è adeguato, mediana vicina a 0 e quartili circa simmetrici.
- **`Estimate`**: le stime dei coefficienti, già viste con `coef()`.
- **`Std. Error`**: l'errore standard di ciascuna stima, cioè la sua incertezza:
  con campioni diversi otterremmo stime un po' diverse, e l'errore standard ne
  quantifica la variabilità.
- **`t value` e `Pr(>|t|)`**: la statistica $t$ (stima / errore standard) e il
  relativo p-value per l'ipotesi nulla $\beta = 0$. Qui il test su `mom_iq` è
  altamente significativo: il QI della madre predice il punteggio del bambino.
- **`Residual standard error`** ($\sigma$): la deviazione standard dei residui,
  circa 18.3 punti. Ci dice di quanto, in media, il modello "sbaglia" le previsioni.
- **`Multiple R-squared`**: la proporzione di variabilità di $Y$ spiegata dal
  modello, qui circa il 20%. Ne riparleremo nella @sec-variabilita.
- **`F-statistic`**: il test globale del modello contro il modello nullo (solo
  intercetta).

::: {.callout-note icon=false title="✏️ Esercizio 2 — La vostra prima regressione"}
Stimate un modello in cui il punteggio del bambino è predetto dall'**età della
madre** (`mom_age`).

a. Scrivete l'equazione di regressione stimata.
b. Come interpretate la pendenza?
c. Qual è il punteggio previsto per un bambino la cui madre ha 20 anni? E 30 anni?
d. Guardando $R^2$, l'età della madre vi sembra un buon predittore?
:::

::: {.callout-tip collapse="true" title="Soluzione — Esercizio 2"}
```{r}
#| label: sol-es2
m_age <- lm(kid_score ~ mom_age, data = kidiq)
coef(m_age)
summary(m_age)$r.squared
```

a. $\hat{Y} = 70.96 + 0.70 \cdot \text{mom\_age}$.
b. Per ogni anno in più della madre, il punteggio atteso del bambino aumenta in
   media di 0.70 punti.
c. Possiamo calcolarli a mano oppure, meglio, con `predict()`:

```{r}
#| label: sol-es2-pred
predict(m_age, newdata = data.frame(mom_age = c(20, 30)))
```

d. $R^2 \approx 0.009$: l'età della madre spiega meno dell'1% della variabilità dei
   punteggi. La pendenza è positiva ma il predittore, da solo, è debolissimo —
   un buon promemoria del fatto che un coefficiente "significativo o quasi" non
   implica un modello *utile*.
:::

::: {.callout-note icon=false title="✏️ Esercizio 3 — Intervalli di confidenza"}
Il p-value non è l'unico modo (e nemmeno il migliore) per quantificare
l'incertezza. Con la funzione `confint()` calcolate l'intervallo di confidenza al
95% per i coefficienti di `m1`. Come lo interpretate, in particolare per `mom_iq`?
L'intervallo contiene lo zero?
:::

::: {.callout-tip collapse="true" title="Soluzione — Esercizio 3"}
```{r}
#| label: sol-es3
confint(m1)
```

L'intervallo per `mom_iq` va da circa 0.50 a 0.73: i dati sono compatibili con un
effetto del QI della madre compreso tra mezzo punto e tre quarti di punto per ogni
punto di QI. Lo zero è ben lontano dall'intervallo, coerentemente con il p-value
piccolissimo visto nel `summary()`. Notate quanto è più informativo dell'enunciato
"p < .05": l'intervallo ci dice *quanto grande* è plausibilmente l'effetto.
:::

## La diagnostica grafica {#sec-diagnostica}

Applicando `plot()` a un oggetto `lm` otteniamo quattro grafici diagnostici, che
servono a controllare le assunzioni della @sec-assunzioni:

```{r}
#| label: m1-diag
#| fig-height: 7
par(mfrow = c(2, 2))
plot(m1)
par(mfrow = c(1, 1))
```

- **Residuals vs Fitted**: i residui contro i valori previsti. Se la relazione è
  davvero lineare, i punti si dispongono *a caso* attorno allo zero, senza
  curvature (linearità) né forme a imbuto (omoschedasticità).
- **Normal Q-Q**: confronta i quantili dei residui standardizzati con quelli di una
  normale; se l'assunzione di normalità regge, i punti stanno sulla diagonale.
- **Scale-Location**: versione "stabilizzata" del primo grafico, utile per vedere
  se la variabilità dei residui cresce con i valori previsti (eteroschedasticità).
- **Residuals vs Leverage**: evidenzia osservazioni con grande *leva* e grande
  residuo, cioè i potenziali **casi influenti** (ne parleremo nella
  @sec-anomali, insieme alla distanza di Cook).

R etichetta automaticamente i casi più estremi (qui 87, 273, 286): non sono
necessariamente un problema, ma meritano un'occhiata.

## Un predittore dicotomico {#sec-dicotomico}

Vogliamo ora valutare se il **livello di istruzione della madre** (diplomata o no)
è predittivo del punteggio del bambino. Il predittore è un `factor` con due
livelli, quindi R costruisce per noi la dummy $D$ (0 = non diplomata, 1 =
diplomata):

```{r}
#| label: m2-boxplot
m2 <- lm(kid_score ~ mom_hs, data = kidiq)

plot(kid_score ~ mom_hs, data = kidiq,
     xlab = "Diploma della madre", ylab = "Punteggio del bambino")
```

(Con un predittore `factor`, `plot()` produce automaticamente dei boxplot.)

```{r}
#| label: m2-coef
coef(m2)
```

L'equazione di regressione è

$$
\hat{Y} = 77.55 + 11.77 D
$$

L'interpretazione, con una dummy, è in termini di **medie di gruppo**:

- $\beta_0 = 77.55$: punteggio medio previsto quando $D = 0$, cioè la media dei
  bambini con madre **non** diplomata;
- $\beta_1 = 11.77$: la **differenza** tra le medie dei due gruppi. I figli di
  madri diplomate ottengono in media 11.77 punti in più
  ($77.55 + 11.77 = 89.32$).

```{r}
#| label: m2-summary
summary(m2)
```

Il test $t$ su `mom_hs1` ci dice che la differenza tra i due gruppi è
statisticamente significativa, ma $R^2 \approx 0.056$: il diploma della madre, da
solo, spiega poco della variabilità dei punteggi.

::: {.callout-note icon=false title="✏️ Esercizio 4 — Regressione e medie di gruppo"}
Verificate "a mano" l'interpretazione dei coefficienti di `m2`:

a. calcolate la media di `kid_score` separatamente per i due gruppi di `mom_hs`
   (suggerimento: `tapply()`);
b. confrontate le medie ottenute con i coefficienti del modello;
c. (extra) confrontate l'output di `summary(m2)` con quello di un test $t$ a
   varianze uguali: `t.test(kid_score ~ mom_hs, data = kidiq, var.equal = TRUE)`.
   Che cosa notate?
:::

::: {.callout-tip collapse="true" title="Soluzione — Esercizio 4"}
```{r}
#| label: sol-es4
medie <- tapply(kidiq$kid_score, kidiq$mom_hs, mean)
medie
medie[2] - medie[1]
coef(m2)
```

La media del gruppo 0 (77.55) coincide con l'intercetta e la differenza tra le
medie (11.77) coincide con il coefficiente della dummy.

```{r}
#| label: sol-es4-ttest
t.test(kid_score ~ mom_hs, data = kidiq, var.equal = TRUE)
```

La statistica $t$ e il p-value sono identici (a parte il segno, che dipende solo
dall'ordine dei gruppi) a quelli del coefficiente `mom_hs1` nel `summary(m2)`: il
test $t$ per due gruppi indipendenti **è** un modello lineare con un predittore
dicotomico. Molti dei test "classici" sono casi particolari del modello lineare.
:::

# La regressione multipla

Quando il modello ha più predittori, la formulazione può essere scritta:

**1. in forma matriciale:**

$$
Y = X\beta + \epsilon
$$

**2. in forma estesa:**

$$
Y = \beta_0 + \beta_1 X_1 + \beta_2 X_2 + \ldots + \beta_k X_k + \epsilon
$$

Quando il modello ha più predittori (quantitativi e/o categoriali) e una sola
variabile dipendente quantitativa $Y$, si parla di **regressione lineare
multipla**.

## Un esempio con due predittori

Consideriamo un modello che predice il punteggio del bambino a partire dal QI
**e** dal livello di istruzione della madre. In R basta sommare i predittori nella
formula:

```{r}
#| label: m3-fit
m3 <- lm(kid_score ~ mom_iq + mom_hs, data = kidiq)
coef(m3)
```

L'equazione di regressione è

$$
\hat{Y} = 25.73 + 0.56 X + 5.95 D
$$

Poiché $D \in \{0, 1\}$, graficamente otteniamo **due rette parallele**: stessa
pendenza (0.56), intercette diverse (25.73 per le madri non diplomate, $25.73 +
5.95 = 31.68$ per le diplomate):

```{r}
#| label: m3-plot
library(ggplot2)
cf <- coef(m3)
ggplot(kidiq, aes(x = mom_iq, y = kid_score, colour = mom_hs)) +
  geom_point(alpha = 0.5) +
  geom_abline(intercept = cf[1],         slope = cf[2], colour = "#F8766D", linewidth = 1) +
  geom_abline(intercept = cf[1] + cf[3], slope = cf[2], colour = "#00BFC4", linewidth = 1) +
  labs(x = "QI della madre", y = "Punteggio del bambino", colour = "Diploma")
```

L'interpretazione dei coefficienti cambia in modo sottile ma importante: ogni
coefficiente esprime l'effetto di quel predittore **a parità degli altri**.
Ad esempio, $\beta_1 = 0.56$ è l'effetto del QI della madre *a parità di livello di
istruzione*.

## L'analisi degli effetti

Con `anova()` otteniamo la scomposizione della variabilità spiegata dai singoli
effetti del modello:

```{r}
#| label: m3-anova
anova(m3)
summary(m3)$r.squared
```

Entrambi gli effetti risultano significativi e il modello spiega circa il 21.4%
della variabilità dei punteggi (era il 20.1% con il solo QI: l'istruzione della
madre aggiunge poco, una volta tenuto conto del QI).

::: {.callout-warning}
Attenzione: `anova()` usa somme dei quadrati **sequenziali** (Tipo I): l'ordine in
cui i predittori entrano nella formula può cambiare i risultati, quando i
predittori sono correlati tra loro.
:::

## La rappresentazione grafica degli effetti

Per visualizzare gli effetti stimati dal modello esistono comodi pacchetti
dedicati. Con **sjPlot**:

```{r}
#| label: m3-sjplot
#| layout-ncol: 2
library(sjPlot)
plot_model(m3, type = "eff", terms = "mom_iq")
plot_model(m3, type = "eff", terms = "mom_hs")
```

Con **effects**:

```{r}
#| label: m3-effects
#| fig-height: 4
library(effects)
plot(allEffects(m3))
```

Entrambi mostrano l'effetto di ciascun predittore *tenendo gli altri fissi* (ai
loro valori medi o di riferimento), con le relative bande di confidenza.

::: {.callout-note icon=false title="✏️ Esercizio 5 — Regressione multipla"}
Stimate un modello con `mom_iq` e `mom_age` come predittori di `kid_score`.

a. Scrivete l'equazione di regressione.
b. Confrontate il coefficiente di `mom_iq` con quello che aveva nel modello
   semplice `m1`: è cambiato molto?
c. Confrontate l'$R^2$ con quello di `m1`: quanto aggiunge l'età della madre?
d. Disegnate gli effetti del modello con `plot(allEffects(...))`.
:::

::: {.callout-tip collapse="true" title="Soluzione — Esercizio 5"}
```{r}
#| label: sol-es5
m5 <- lm(kid_score ~ mom_iq + mom_age, data = kidiq)
coef(m5)
summary(m5)$r.squared
```

a. $\hat{Y} = 17.60 + 0.60 \cdot \text{mom\_iq} + 0.39 \cdot \text{mom\_age}$.
b. Il coefficiente di `mom_iq` passa da 0.610 a 0.604: praticamente invariato
   (QI ed età della madre sono poco correlati, quindi i loro effetti non si
   "rubano" variabilità a vicenda).
c. $R^2$ passa da 0.201 a 0.204: l'età della madre, a parità di QI, aggiunge
   pochissimo.

```{r}
#| label: sol-es5-eff
#| fig-height: 4
plot(allEffects(m5))
```

Notate la diversa ampiezza delle bande di confidenza: l'effetto del QI è stimato
con molta più precisione di quello dell'età.
:::

# Gli effetti di interazione

Nel modello `m3` abbiamo imposto che l'effetto del QI fosse **lo stesso** nei due
gruppi di madri (rette parallele). Ma potrebbe non essere così: introduciamo allora
l'**interazione** tra i predittori, che in R si indica con `*`:

```{r}
#| label: m4-fit
m4 <- lm(kid_score ~ mom_iq * mom_hs, data = kidiq)
coef(m4)
```

La formula `mom_iq * mom_hs` è una scorciatoia per
`mom_iq + mom_hs + mom_iq:mom_hs`: effetti principali **più** interazione.
L'equazione di regressione diventa

$$
\hat{Y} = -11.48 + 0.97 X + 51.27 D - 0.48\, DX
$$

Il termine $DX$ (prodotto tra dummy e QI) permette alle due rette di avere
**pendenze diverse**:

```{r}
#| label: m4-plot
ggplot(kidiq, aes(x = mom_iq, y = kid_score, colour = mom_hs)) +
  geom_point(alpha = 0.5) +
  geom_smooth(method = "lm", se = FALSE) +
  labs(x = "QI della madre", y = "Punteggio del bambino", colour = "Diploma")
```

Sostituendo i valori di $D$ si ottengono le equazioni delle due rette:

- madri non diplomate ($D = 0$): $\hat{Y} = -11.48 + 0.97 X$
- madri diplomate ($D = 1$): $\hat{Y} = (-11.48 + 51.27) + (0.97 - 0.48) X = 39.79 + 0.49 X$

L'interpretazione: tra le madri non diplomate il QI "pesa" molto di più (quasi un
punto per punto di QI), mentre tra le diplomate la relazione è circa la metà. Con
un'interazione, gli effetti principali **non si interpretano più da soli**:
l'effetto di un predittore dipende dal livello dell'altro.

## L'analisi degli effetti

```{r}
#| label: m4-anova
anova(m4)
summary(m4)$r.squared
```

Anche l'interazione risulta significativa, e il modello spiega circa il 23% della
variabilità.

## La rappresentazione grafica

Con **sjPlot** (`type = "int"` mostra proprio l'interazione):

```{r}
#| label: m4-sjplot
plot_model(m4, type = "int")
```

Con **effects**:

```{r}
#| label: m4-effects
#| fig-height: 4
plot(allEffects(m4))
```

::: {.callout-note icon=false title="✏️ Esercizio 6 — Interpretare un'interazione"}
Usando i coefficienti di `m4` (senza usare `predict()`, prima):

a. calcolate il punteggio previsto per un bambino con madre **non diplomata** con
   QI = 100;
b. idem, ma con madre **diplomata** con QI = 100;
c. verificate i risultati con `predict()`;
d. per quale valore di QI le due rette si incrociano?
:::

::: {.callout-tip collapse="true" title="Soluzione — Esercizio 6"}
a. $D = 0$: $\hat{Y} = -11.48 + 0.97 \cdot 100 = 85.4$.
b. $D = 1$: $\hat{Y} = 39.79 + 0.49 \cdot 100 = 88.3$.
c. Con `predict()`:

```{r}
#| label: sol-es6
predict(m4, newdata = data.frame(mom_iq = c(100, 100),
                                 mom_hs = factor(c(0, 1))))
```

d. Le rette si incrociano dove $-11.48 + 0.97X = 39.79 + 0.49X$, cioè
   $X = 51.27 / 0.48 \approx 106$ (provate a ricavarlo: è il rapporto tra il
   coefficiente della dummy e quello dell'interazione, cambiato di segno).
   Sotto QI ≈ 106 i figli di madri diplomate hanno punteggi attesi più alti,
   sopra la relazione si inverte — anche se, guardando il grafico, le due rette
   oltre quel punto sono molto vicine e le bande di confidenza si sovrappongono.
:::

# La valutazione dell'adattamento {#sec-adattamento}

Stimare un modello è facile; la domanda successiva è: **quanto è buono?**
In questa sezione vediamo tre strumenti complementari: l'analisi dei residui, il
*predictive check* e gli indici di variabilità spiegata.

## I residui del modello: gli scarti

Per ragionare sull'adattamento conviene partire da un piccolo esempio simulato:
una misura di stile genitoriale (`ParSty`) e una di comportamento del bambino
(`ChildBeh`).

```{r}
#| label: scarti-dati
set.seed(8)
ParSty   <- runif(20, 5, 20)
ChildBeh <- 2 + 1.1 * ParSty + rnorm(20, 0, 2.5)
mod <- lm(ChildBeh ~ ParSty)
```

Data l'osservazione empirica $y_i$, possiamo individuare **tre tipi di deviazione o
scarti**:

1. lo scarto del punto osservato $y_i$ dalla media dei punteggi $\bar{y}$:
   $\;y_i - \bar{y}$;
2. lo scarto del punto teorico $\hat{y}_i$ (sulla retta) dalla media $\bar{y}$:
   $\;\hat{y}_i - \bar{y}$;
3. lo scarto del punto osservato $y_i$ dal suo corrispondente teorico sulla retta
   di regressione: $\;y_i - \hat{y}_i$ — questo è il **residuo**.

```{r}
#| label: scarti-plot
#| fig-height: 3.6
#| fig-width: 9
par(mfrow = c(1, 3), mar = c(4, 4, 3, 1))
titoli <- c(expression(y[i] - bar(y)),
            expression(hat(y)[i] - bar(y)),
            expression(y[i] - hat(y)[i]))
for (tipo in 1:3) {
  plot(ParSty, ChildBeh, pch = 19, col = "grey40", main = titoli[tipo])
  abline(h = mean(ChildBeh), lty = 2)          # media di Y
  abline(mod, col = "blue", lwd = 2)           # retta di regressione
  if (tipo == 1) segments(ParSty, mean(ChildBeh), ParSty, ChildBeh,      col = "red")
  if (tipo == 2) segments(ParSty, mean(ChildBeh), ParSty, fitted(mod),   col = "red")
  if (tipo == 3) segments(ParSty, fitted(mod),   ParSty, ChildBeh,       col = "red")
}
par(mfrow = c(1, 1))
```

Nel primo pannello gli scarti ignorano completamente il modello (distanze dalla
media); nel secondo ci sono le distanze *spiegate* dalla retta; nel terzo ciò che
resta: i residui.

In R i residui di un modello si ottengono con `residuals()`:

```{r}
#| label: residui-r
round(residuals(mod), 3)
```

## Le devianze

Sommando i quadrati degli scarti otteniamo tre nuove quantità:

- **Devianza totale**: somma dei quadrati degli scarti delle osservazioni dalla
  media
  $$\text{SS}_{T} = \sum_i (y_i - \bar{y})^2$$
- **Devianza di regressione** (o spiegata): somma dei quadrati degli scarti dei
  punti sulla retta dalla media
  $$\text{SS}_{R} = \sum_i (\hat{y}_i - \bar{y})^2$$
- **Devianza residua**: somma dei quadrati degli scarti delle osservazioni dai
  punti sulla retta
  $$\text{SS}_{E} = \sum_i (y_i - \hat{y}_i)^2$$

È facile verificare che

$$
\sum_i (\hat{y}_i - \bar{y})^2 + \sum_i (y_i - \hat{y}_i)^2 = \sum_i (y_i - \bar{y})^2
$$

ossia che la **devianza totale è la somma delle altre due**:
$\text{SS}_T = \text{SS}_R + \text{SS}_E$.

::: {.callout-note}
L'algoritmo di stima dei parametri $\beta_0$ e $\beta_1$ (il metodo dei **minimi
quadrati**, *Ordinary Least Squares*) ha come obiettivo proprio la minimizzazione
della devianza residua: tra tutte le rette possibili, `lm()` sceglie quella che
rende minima $\sum_i (y_i - \hat{y}_i)^2$.
:::

::: {.callout-note icon=false title="✏️ Esercizio 7 — Verificare la scomposizione della devianza"}
Torniamo al modello `m1` (`kid_score ~ mom_iq`).

a. Calcolate i residui "a mano" come `kidiq$kid_score - fitted(m1)` e verificate
   che coincidono con `residuals(m1)`.
b. Calcolate le tre devianze e verificate che $\text{SS}_T = \text{SS}_R + \text{SS}_E$.
c. Calcolate $R^2 = \text{SS}_R / \text{SS}_T$ e confrontatelo con
   `summary(m1)$r.squared`.
:::

::: {.callout-tip collapse="true" title="Soluzione — Esercizio 7"}
```{r}
#| label: sol-es7
res_mano <- kidiq$kid_score - fitted(m1)
all.equal(res_mano, residuals(m1))

SST <- sum((kidiq$kid_score - mean(kidiq$kid_score))^2)
SSR <- sum((fitted(m1) - mean(kidiq$kid_score))^2)
SSE <- sum(residuals(m1)^2)
c(SST = SST, SSR = SSR, SSE = SSE)
SSR + SSE        # = SST

SSR / SST
summary(m1)$r.squared
```

Tutto torna: i residui coincidono, la devianza totale è la somma delle altre due e
il rapporto $\text{SS}_R / \text{SS}_T$ è esattamente l'$R^2$ riportato da
`summary()`.
:::

## La valutazione dei residui

I residui del modello rappresentano le differenze tra i valori osservati ($y$) e i
valori attesi dal modello ($\hat{y}$, sulla retta):

$$
r_i = y_i - X_i\hat{\beta}
$$

Rappresentando graficamente la distribuzione dei residui possiamo valutare la bontà
del modello. La regola d'oro:

::: {.callout-important}
Se il modello è buono, i residui devono distribuirsi **a caso**: nessuna struttura,
nessuna curvatura, nessun imbuto, nessun gruppo di punti che si comporta in modo
diverso dagli altri. Qualsiasi *pattern* nei residui è informazione che il modello
non ha catturato.
:::

## Casi anomali e casi influenti {#sec-anomali}

Non tutte le osservazioni "strane" sono uguali. Conviene distinguere:

- **outlier**: un'osservazione con $Y$ anomalo rispetto a ciò che il modello
  prevede per il suo $X$ (residuo grande);
- **caso a leva alta** (*leverage*): un'osservazione con $X$ estremo, lontano dal
  grosso dei dati — *potenzialmente* influente;
- **caso influente**: un'osservazione che, da sola, **cambia sensibilmente le
  stime** del modello. Tipicamente: leva alta **e** residuo grande insieme.

Vediamolo con dati simulati: in ciascun pannello aggiungiamo ai dati (grigi) un
solo punto rosso e confrontiamo la retta stimata con il punto (rossa, continua) e
senza (nera, tratteggiata):

```{r}
#| label: anomali-plot
#| fig-height: 3.6
#| fig-width: 9
set.seed(20)
x <- rnorm(25, 10, 1.5)
y <- 2 + x + rnorm(25, 0, 1)

extra  <- rbind(c(10, 22),   # outlier: X centrale, Y anomalo
                c(18, 20),   # leva alta: X estremo, Y coerente
                c(18, 9))    # outlier influente: X estremo, Y anomalo
titoli <- c("Outlier", "Caso a leva alta", "Outlier influente")

par(mfrow = c(1, 3), mar = c(4, 4, 3, 1))
for (i in 1:3) {
  xx <- c(x, extra[i, 1]); yy <- c(y, extra[i, 2])
  plot(xx, yy, pch = 19, col = c(rep("grey60", 25), "red"),
       xlab = "X", ylab = "Y", main = titoli[i])
  abline(lm(y ~ x),   lty = 2, lwd = 2)               # senza il punto
  abline(lm(yy ~ xx), col = "red", lwd = 2)           # con il punto
}
par(mfrow = c(1, 1))
```

- l'**outlier** con $X$ centrale sposta un po' l'intercetta ma quasi per niente la
  pendenza;
- il caso a **leva alta** ma coerente con la retta non cambia praticamente nulla
  (anzi, "stabilizza" la stima);
- l'**outlier influente** (X estremo + Y anomalo) ruota vistosamente la retta: è
  questo il caso davvero pericoloso.

Il quarto pannello della diagnostica (`Residuals vs Leverage`, con la **distanza di
Cook**) serve proprio a individuare questi casi. Guardiamo la diagnostica completa
del modello con interazione:

```{r}
#| label: m4-diag
#| fig-height: 7
par(mfrow = c(2, 2))
plot(m4)
par(mfrow = c(1, 1))
```

## Il predictive check

Il metodo più importante per valutare l'adattamento di un modello consiste nel
**simulare dati dal modello** e confrontarli con i dati osservati:

- se il modello è buono, i dati simulati dovrebbero assomigliare a quelli
  osservati;
- viceversa, se il modello genera dati molto diversi da quelli osservati, non è un
  buon modello per quei dati.

Il pacchetto **performance** rende l'operazione immediata:

```{r}
#| label: m4-ppcheck
library(performance)
check_predictions(m4)
```

Ogni curva sottile è la distribuzione di un dataset *simulato* dal modello; la
curva in evidenza è quella dei dati osservati. Qui le curve simulate ricalcano
abbastanza bene quella osservata: il modello riproduce in modo ragionevole la forma
della distribuzione dei punteggi.

::: {.callout-note icon=false title="✏️ Esercizio 8 — Predictive check a confronto"}
Eseguite `check_predictions()` sul modello `m2` (solo `mom_hs`) e sul modello `m4`
(QI × diploma). Quale dei due riproduce meglio i dati osservati? Era prevedibile,
guardando gli $R^2$?
:::

::: {.callout-tip collapse="true" title="Soluzione — Esercizio 8"}
```{r}
#| label: sol-es8
check_predictions(m2)
```

Con il solo diploma della madre il modello può prevedere solo **due** valori attesi
(uno per gruppo): le distribuzioni simulate risultano più "lisce" e meno capaci di
seguire la forma dei dati osservati rispetto a `m4`, che usando anche il QI genera
una gamma di previsioni molto più ricca. Coerente con gli $R^2$: 0.056 contro
0.230. Il predictive check rende *visibile* quello che gli indici riassumono in un
numero.
:::

## Variabilità residua e variabilità spiegata {#sec-variabilita}

### La variabilità residua: $\sigma$

Il parametro $\sigma$ (**Residual standard error** nell'output di `summary()`)
esprime la variabilità dei residui.

```{r}
#| label: sigma-m4
sigma(m4)
```

Nel modello `m4`, $\sigma \approx 18$ significa che il modello predice la variabile
dipendente con un'accuratezza media di circa 18 punti: di tanto, in media, i
punteggi osservati si discostano da quelli attesi. Sta a noi giudicare se, sulla
scala della variabile, è una precisione accettabile.

### La variabilità spiegata: $R^2$ e $\eta^2$

Il fit del modello può essere riassunto sfruttando la relazione tra devianza
residua e devianza totale:

$$
R^2 = \frac{\text{SS}_R}{\text{SS}_T} = 1 - \frac{\text{SS}_E}{\text{SS}_T}
$$

- la proporzione di variabilità spiegata **dal modello nel suo complesso** è il
  **coefficiente di determinazione** $R^2$;
- la proporzione di variabilità spiegata **da ciascun effetto** si stima con
  $\eta^2$ (rapporto tra la devianza dell'effetto e quella totale), calcolabile
  dalla tabella ANOVA:

```{r}
#| label: eta2
a <- anova(m4)
eta2 <- a$"Sum Sq" / sum(a$"Sum Sq")
data.frame(effetto = rownames(a), eta2 = round(eta2, 3))
```

### Due casi particolari

**Caso 1: dipendenza funzionale perfetta.** Tutti i punti giacciono esattamente
sulla retta di regressione: tutte le differenze $y_i - \hat{y}_i$ sono nulle,
quindi la devianza residua è zero e la devianza totale coincide con quella di
regressione. $R^2 = 1$.

**Caso 2: indipendenza.** La retta di regressione coincide con la media di $Y$
(pendenza nulla): sono nulle tutte le differenze $\hat{y}_i - \bar{y}$, la devianza
di regressione è zero e la devianza totale coincide con quella residua.
$R^2 \approx 0$.

```{r}
#| label: casi-particolari
#| fig-height: 3.8
#| fig-width: 8
set.seed(1)
x  <- runif(30, 5, 20)
y_perf <- 2 + x                          # caso 1: nessun errore
y_indip <- rnorm(30, 10, 5)              # caso 2: Y non dipende da X

par(mfrow = c(1, 2), mar = c(4, 4, 3, 1))
plot(x, y_perf, pch = 19, main = expression(R^2 == 1), xlab = "X", ylab = "Y")
abline(lm(y_perf ~ x), col = "red", lwd = 2)
plot(x, y_indip, pch = 19, main = expression(R^2 %~~% 0), xlab = "X", ylab = "Y")
abline(lm(y_indip ~ x), col = "red", lwd = 2)
abline(h = mean(y_indip), lty = 2)
par(mfrow = c(1, 1))
```

::: {.callout-note icon=false title="✏️ Esercizio 9 — Da che cosa dipende R²?"}
Simulate due dataset con la **stessa** relazione $y = 2 + 0.5x + \epsilon$
($n = 200$, $x \sim \mathcal{N}(0,1)$), ma errori con deviazione standard diversa:
$\sigma = 0.5$ nel primo e $\sigma = 3$ nel secondo.

a. Stimate i due modelli: le stime di $\beta_1$ sono simili?
b. Confrontate gli $R^2$. Che cosa concludete sul rapporto tra "forza
   dell'effetto" e $R^2$?
:::

::: {.callout-tip collapse="true" title="Soluzione — Esercizio 9"}
```{r}
#| label: sol-es9
set.seed(123)
n <- 200
x <- rnorm(n)
y_preciso <- 2 + 0.5 * x + rnorm(n, 0, 0.5)
y_rumoroso <- 2 + 0.5 * x + rnorm(n, 0, 3)

mp <- lm(y_preciso ~ x)
mr <- lm(y_rumoroso ~ x)
rbind(preciso  = c(coef(mp), R2 = summary(mp)$r.squared),
      rumoroso = c(coef(mr), R2 = summary(mr)$r.squared))
```

Le stime di $\beta_1$ sono vicine al vero valore 0.5 in entrambi i casi, ma $R^2$
crolla da circa 0.46 a circa 0.02. **Lo stesso effetto** può produrre $R^2$
altissimi o bassissimi a seconda della variabilità residua: $R^2$ misura quanto il
modello "copre" la variabilità di $Y$, non quanto è grande o importante un
coefficiente.
:::

# Confronto e selezione di modelli

> *All models are wrong, but some are useful.* — George E. P. Box

Lo scopo di un modello statistico è essenzialmente questo: a partire da un insieme
di dati osservati, identificare il processo latente sottostante che li ha generati.
L'obiettivo del ricercatore è individuare il modello migliore.

## I problemi

Sembra semplice, ma:

- possono esistere **molti modelli** che spiegano gli stessi dati;
- le **variazioni casuali** rendono difficile identificare il modello;
- il **modello vero potrebbe non essere** tra quelli effettivamente messi alla
  prova.

Un obiettivo realistico, quindi, è identificare il modello che rappresenta la
**migliore approssimazione** al modello vero.

## L'overfitting

C'è una tensione fondamentale tra due proprietà di un modello:

- la **bontà di adattamento** (*goodness of fit*): quanto bene il modello
  riproduce i dati *osservati* — e questa **cresce sempre** all'aumentare della
  complessità del modello;
- la **generalizzabilità**: quanto bene il modello prevede dati *nuovi* — e questa
  cresce fino a un certo punto, poi peggiora (curva a U rovesciata; Pitt, Myung &
  Zhang, 2002).

Un modello troppo complesso finisce per adattarsi anche al **rumore** dei dati: è
il fenomeno dell'**overfitting**.

> *...fitting is easy; prediction is hard.* — Richard McElreath

Vediamolo con un esempio classico (McElreath): volume cranico e massa corporea di
sette specie di ominidi. Con 7 punti, un polinomio di grado 6 passa *esattamente*
per tutti i punti:

```{r}
#| label: overfit-r2
ominidi <- data.frame(
  specie   = c("afarensis", "africanus", "habilis", "boisei",
               "rudolfensis", "ergaster", "sapiens"),
  massa    = c(37.0, 35.5, 34.5, 41.5, 55.5, 61.0, 53.5),
  cervello = c(438, 452, 612, 521, 752, 871, 1350))

r2 <- sapply(1:6, function(g)
  summary(lm(cervello ~ poly(massa, g), data = ominidi))$r.squared)
round(r2, 2)
```

L'$R^2$ sale monotonicamente con il grado del polinomio, fino a 1. Ma guardate
*come* lo fa:

```{r}
#| label: overfit-plot
#| fig-height: 3.8
#| fig-width: 8
griglia <- data.frame(massa = seq(34.5, 61, length.out = 200))
par(mfrow = c(1, 2), mar = c(4, 4, 3, 1))
for (g in c(1, 6)) {
  m <- lm(cervello ~ poly(massa, g), data = ominidi)
  plot(cervello ~ massa, data = ominidi, pch = 19,
       ylim = c(-500, 1600),
       xlab = "Massa corporea (kg)", ylab = "Volume cranico (cc)",
       main = paste0("Grado ", g, " — R² = ", round(summary(m)$r.squared, 2)))
  lines(griglia$massa, predict(m, newdata = griglia), col = "red", lwd = 2)
  abline(h = 0, lty = 3)
}
par(mfrow = c(1, 1))
```

Il polinomio di grado 6 ha $R^2 = 1$ ma, tra un punto e l'altro, arriva a prevedere
un volume cranico **negativo**: si è adattato perfettamente ai dati e ha perso ogni
capacità di generalizzare. Massimizzare il fit non è il criterio giusto per
scegliere un modello: servono criteri che tengano conto anche della complessità.

## Il confronto mediante ANOVA

Costruiamo una serie di modelli per i dati `kidiq`, dal modello **nullo** (solo
intercetta) al modello con interazione:

```{r}
#| label: anova-confronto
m0 <- lm(kid_score ~ 1,               data = kidiq)
m1 <- lm(kid_score ~ mom_iq,          data = kidiq)
m2 <- lm(kid_score ~ mom_hs,          data = kidiq)
m3 <- lm(kid_score ~ mom_iq + mom_hs, data = kidiq)
m4 <- lm(kid_score ~ mom_iq * mom_hs, data = kidiq)

anova(m0, m1, m2, m3, m4)
```

`anova()` confronta ogni modello con il precedente tramite test $F$: l'aggiunta di
parametri riduce significativamente la devianza residua?

::: {.callout-warning}
Questo approccio funziona solo per modelli **annidati** (ogni modello deve essere
un caso particolare del successivo). Guardate la terza riga: confrontando `m2` con
`m1` otteniamo `Df = 0` e una somma dei quadrati *negativa* — un confronto privo di
senso, perché `m1` e `m2` non sono annidati (nessuno dei due contiene l'altro). R
esegue il calcolo lo stesso: sta a noi accorgerci del problema.
:::

## AIC e BIC

Due indici molto usati per il confronto fra modelli sono **AIC** (*Akaike
Information Criterion*; Akaike, 1974) e **BIC** (*Bayesian Information Criterion*;
Schwarz, 1978):

$$
\text{AIC} = -2\log\mathcal{L} + 2k
\qquad
\text{BIC} = -2\log\mathcal{L} + k\log n
$$

dove $\mathcal{L}$ è la verosimiglianza del modello, $k$ il numero di parametri e
$n$ il numero di osservazioni. Entrambi premiano il fit (primo termine) e
**penalizzano la complessità** (secondo termine): misurano l'efficienza del modello
in termini di *previsione* dei dati, proprio quello che l'overfitting comprometteva.

Dati $k$ valori di AIC/BIC per $k$ modelli diversi, **si preferisce il modello con
il valore più basso**. Due vantaggi pratici rispetto all'ANOVA: i modelli non
devono essere annidati, e non c'è nessun p-value di mezzo.

```{r}
#| label: aic-bic
A <- AIC(m0, m1, m2, m3, m4)
A[order(A$AIC), ]

B <- BIC(m0, m1, m2, m3, m4)
B[order(B$BIC), ]
```

Sia per AIC sia per BIC il modello preferito è `m4`, quello con l'interazione.

## La quantificazione dell'evidenza

Un grande vantaggio di AIC/BIC è la possibilità di stimare la **plausibilità
relativa** di un modello rispetto a un altro, evitando tutti i problemi associati
al p-value. Il calcolo dell'**evidenza relativa** (*evidence ratio*) è molto
semplice:

1. sia $\Delta$ la differenza tra i valori di AIC (o BIC) dei due modelli;
2. si calcola $\ell = e^{\Delta/2}$.

Confrontiamo ad esempio il modello con interazione (`m4`) con quello senza (`m3`):

```{r}
#| label: evidence-ratio
(DAIC <- AIC(m3) - AIC(m4))
exp(DAIC / 2)

(DBIC <- BIC(m3) - BIC(m4))
exp(DBIC / 2)
```

- **Conclusione con AIC**: il modello con interazione è circa **32 volte più
  plausibile** di quello senza interazione.
- **Conclusione con BIC**: il modello con interazione è circa **4 volte più
  plausibile** di quello senza.

(Il BIC penalizza la complessità più severamente dell'AIC, da cui la differenza.)

## Verosimiglianza relativa e pesi di Akaike

Possiamo estendere il ragionamento a tutti i modelli insieme, calcolando per
ciascuno la verosimiglianza relativa rispetto al modello peggiore (qui il nullo):

```{r}
#| label: relative-likelihood
A <- AIC(m0, m1, m2, m3, m4)
A$delta <- max(A$AIC) - A$AIC
A$rl    <- exp(A$delta / 2)
A[order(A$AIC), ]
```

Il modello `m4` (`kid_score ~ mom_iq * mom_hs`) risulta circa $2.19 \times 10^{23}$
volte più verosimile del modello nullo.

Infine, possiamo **normalizzare** le verosimiglianze relative per ottenere i
**pesi di Akaike**, interpretabili come la probabilità di ciascun modello $M_i$,
dati i dati e l'insieme dei modelli considerati $\mathcal{M}$:

$$
w_i = \text{Prob}(M_i \,|\, \text{dati}, \mathcal{M}) =
\frac{\ell_i}{\sum_{j=1}^{J} \ell_j}
$$

dove $J$ è il numero di modelli considerati (nel nostro caso $J = 5$).

```{r}
#| label: akaike-weights
A$w <- A$rl / sum(A$rl)
barplot(A$w, names.arg = rownames(A), xlab = "modelli", ylab = "peso di Akaike")
```

Praticamente tutto il peso va a `m4`: dato questo insieme di modelli, è di gran
lunga il candidato migliore.

## Il pacchetto MuMIn

Il pacchetto **MuMIn** automatizza l'intera procedura e produce una tabella di
selezione completa (stime, gradi di libertà, log-verosimiglianza, AIC, delta e
pesi):

```{r}
#| label: mumin
library(MuMIn)
(AICtable <- model.sel(m0, m1, m2, m3, m4, rank = AIC))
```

E per i confronti a coppie possiamo costruire la matrice delle evidenze relative
(in scala logaritmica, per leggibilità):

```{r}
#| label: pairwise
ER <- outer(A$rl, A$rl, "/")
rownames(ER) <- colnames(ER) <- rownames(A)
round(log(ER), 1)
```

Ogni cella riporta il logaritmo dell'evidenza del modello di riga rispetto al
modello di colonna: valori positivi favoriscono il modello di riga (es. `m4` vs
`m3`: $\log \ell = 3.5$, cioè $\ell \approx 32$, come calcolato prima).

## I vantaggi dei criteri di informazione

Riassumendo, rispetto al confronto basato su test e p-value:

- si possono confrontare **tutti i modelli** che condividono lo stesso modello
  nullo, anche non annidati;
- i valori di AIC/BIC calcolati sono **indipendenti dall'ordine e dal numero** dei
  modelli considerati;
- evidenze relative e pesi di Akaike danno al lettore un quadro molto più ricco dei
  meriti relativi dei modelli in competizione, quantificando la fiducia statistica
  nel modello con l'AIC più basso (Burnham & Anderson, 2002; Wagenmakers & Farrell,
  2004).

Esempio di frase per un articolo: "il modello `m4` risulta circa $2.19 \times
10^{23}$ volte più verosimile del modello nullo, con peso di Akaike $w = 0.97$
nell'insieme dei cinque modelli considerati".

::: {.callout-note icon=false title="✏️ Esercizio 10 — Un'analisi completa"}
Mettiamo insieme tutto quello che abbiamo visto. Partendo dal modello `m4`
(`kid_score ~ mom_iq * mom_hs`), chiedetevi se vale la pena aggiungere le altre
variabili disponibili:

a. stimate i modelli che aggiungono a `m4`: l'età della madre (`mom_age`); la
   condizione lavorativa (`mom_work`); entrambe;
b. costruite la tabella di confronto con AIC, delta e pesi di Akaike (a mano o con
   `model.sel()`);
c. quale modello scegliete? Con quanta fiducia?
d. controllate la diagnostica e il predictive check del modello scelto;
e. scrivete due righe di conclusione "da articolo".
:::

::: {.callout-tip collapse="true" title="Soluzione — Esercizio 10"}
```{r}
#| label: sol-es10
mA <- lm(kid_score ~ mom_iq * mom_hs,                      data = kidiq)
mB <- lm(kid_score ~ mom_iq * mom_hs + mom_age,            data = kidiq)
mC <- lm(kid_score ~ mom_iq * mom_hs + mom_work,           data = kidiq)
mD <- lm(kid_score ~ mom_iq * mom_hs + mom_age + mom_work, data = kidiq)

tab <- AIC(mA, mB, mC, mD)
tab$delta <- tab$AIC - min(tab$AIC)
tab$w     <- exp(-tab$delta / 2) / sum(exp(-tab$delta / 2))
tab[order(tab$AIC), ]
```

Il modello più semplice `mA` resta il preferito ($w \approx 0.49$), seguito da `mB`
($\Delta \approx 0.8$): un delta sotto 2 indica che i due modelli sono
sostanzialmente equivalenti, e in questi casi conviene la **parsimonia**. Né l'età
né la condizione lavorativa della madre migliorano la capacità predittiva
abbastanza da giustificare i parametri aggiuntivi.

```{r}
#| label: sol-es10-diag
#| fig-height: 7
par(mfrow = c(2, 2))
plot(mA)
par(mfrow = c(1, 1))
```

```{r}
#| label: sol-es10-ppc
check_predictions(mA)
```

Possibile conclusione: "Tra i modelli considerati, quello con QI della madre,
diploma e loro interazione risulta il migliore (AIC = 3745.1, $w = 0.49$);
l'aggiunta di età e condizione lavorativa della madre non migliora la capacità
predittiva ($\Delta\text{AIC} < 4$, a fronte di più parametri). Il modello spiega
circa il 23% della variabilità dei punteggi, con un errore medio di previsione di
circa 18 punti."
:::

# Riferimenti bibliografici

**Testi di riferimento:**

- Fox, J. (1997). *Applied Regression Analysis, Linear Models, and Related Methods*. SAGE.
- Fox, J. (2002). *An R and S-Plus Companion to Applied Regression*. SAGE.
- Gelman, A., Hill, J., Vehtari, A. (2020). *Regression and Other Stories*. Cambridge University Press.

**In italiano:**

- Bortot, P., Ventura, L., Salvan, A. (2000). *Inferenza Statistica: Applicazioni con S-PLUS e R*. Cedam, Padova.
- Grigoletto, M., Ventura, L., Pauli, F. (2017). *Modello lineare. Teoria e applicazioni con R*. Giappichelli, Torino.
- Pastore, M. (2015). *Analisi dei dati in psicologia (con applicazioni in R)*. Il Mulino, Bologna.

**Sul confronto fra modelli:**

- Burnham, K. P., Anderson, D. R. (2002). *Model Selection and Multimodel Inference*. Springer.
- Wagenmakers, E.-J., Farrell, S. (2004). AIC model selection using Akaike weights. *Psychonomic Bulletin & Review*, 11, 192–196.

**Pacchetti R utilizzati in questa dispensa:**

- **ggplot2** (Wickham, 2016) — grafici;
- **sjPlot** (Lüdecke, 2023) — visualizzazione degli effetti dei modelli;
- **effects** (Fox & Weisberg, 2019) — visualizzazione degli effetti dei modelli;
- **performance** (Lüdecke et al., 2021) — predictive check e diagnostica;
- **MuMIn** (Bartoń, 2020) — selezione di modelli.

---

*Materiale didattico adattato dalle slide del Prof. Massimiliano Pastore.*
